---
title: "Econometría en R"
output:
  html_document:
    toc: true
    toc_depth: 3
---

# Básicos 
## Limpiar el espacio de trabajo
```{r}
rm(list=ls())  
```
## Vectores
```{r}
(a <- c(1,2,3,4,5,6))
(b <- c(1:9))
```
## Matrices 
Para crear matrices con los vectores **a** y **b**: 
```{r}
(A <- matrix(a, ncol=2, byrow = TRUE))
(B <- matrix(b, ncol=3, byrow = T))
```
Para ponerle nombre a las filas y columnas de la matriz **A**
```{r}
colnames(A) <- c("X","Y")
rownames(A) <- c("A","B","C")
A
```
### Transpuesta
```{r}
t(A)
```

### Inversa
```{r}
solve(B^2) #Elevamos B al cuadrado porque sino no era invertible
```
### Multiplicación 
Con el comando %*%.
```{r}
B%*%A
```
### Seleccionar elementos de una matriz
Usando [,] justo después de la matriz, donde el primer elemento indica el número de fila y el segundo el número de columna. Si, por ejemplo, el segundo elemento se deja en blanco, R tomará todas las columnas.
```{r}
B[1,2]
B[1:2,]
```
### Combinar elementos entre matrices 
Se usa el comando *cbind* para unir columnas, y *rbind* para unir filas. Nótese que los argumentos deben tener la misma cantidad de renglones en el caso de *cbind*, y la misma cantidad de columnas en el caso de *rbind*. 
```{r}
cbind(A,B)
rbind(A,B[,1:2])
```

# Econometría 
